臺灣高等法院民事判決　　　　　　　　94年度保險上字第24號
上　訴　人　庚○○○
　　　　　　甲○○
　　　　　　丁○○
　　　　　　己○○
　　　　　　乙○○
　　　　　　　　　　　4樓
　　　　　　戊○○
　　　　　　丙○○
共　　　同
訴訟代理人　周宜隆律師
複代　理人　林達傑律師
被上　訴人　美商康健人壽保險股份有限公司台灣分公司
法定代理人　漢格蘭
訴訟代理人　黃靜嘉律師
　　　　　　楊佩怡律師
當事人間給付保險金事件，上訴人對於中華民國94年 4月11日臺
灣臺北地方法院93年度保險字第56號第一審判決提起上訴，本院
於94年9月20日言詞辯論終結，判決如下：
    主      文
上訴駁回。
第二審訴訟費用由上訴人負擔。
    事實及理由
一、本件上訴人主張：上訴人己○○曾以被繼承人吳安雄為被保
    險人，向被上訴人投保「康健團體保險計劃」，其餘上訴人
    均為吳安雄之法定繼承人，民國92年8月8日中午吳安雄吃午
    飯時因嗆到而難以呼吸，經配偶即上訴人庚○○○以119電
    話求救，經送至長庚紀念醫院基隆分院急救無效而不幸亡故
    ，經上訴人依上述保險契約，向被上訴人公司請求給付保險
    金，被上訴人竟以吳安雄之死亡證明書記載其死亡種類為病
    死或自然死，拒絕上訴人之理賠申請，但該證明書為錯誤記
    載，因依基隆市救護紀錄表之發生地點後方註記「異物哽塞
    」、急診病歷之護理紀錄欄記載「一一九人員送院，中午吃
    飯到一半疑似嗆到」等語，可認吳安雄係因異物哽塞之意外
    致死，而非如死亡證明書所載情形。若意外保險契約之受益
    人，已能證明被保險人之死亡非屬內在原因者，即應認為受
    益人已盡舉證責任，若保險人欲求免責，應由保險人進一步
    證明被保險人確因內在原因而死亡，此有最高法院84年度保
    險字第116號判決可參，本件上訴人已盡舉證責任，為此依
    保險契約及保險法第34條第2項規定，請求判命被上訴人給
    付保險金新台幣（下同）300萬元及遲延利息之判決。（原
    審為上訴人敗訴之判決，上訴人聲明不服）並上訴聲明：1.
    原判決廢棄。2.被上訴人應給付上訴人300萬元，並自起訴
    狀繕本送達翌日即93年3月26日起至清償日止，按年息百分
    之十計算之利息。3.願供擔保請准宣告假執行。
二、被上訴人則以：被繼承人吳安雄為被保險人，生前患有充血
    性心臟衰竭之宿疾，依據上訴人提出由證人董孟昇醫師填載
    之死亡證明書，記錄吳安雄死亡種類是勾選「病死或自然死
    」，非「意外死亡」，死亡原因則記載「呼吸衰竭」，吳安
    雄亦無外傷，無證據顯示其遭異物哽塞嗆到窒息死亡。又上
    訴人雖提出「基隆市救護紀錄表」之發生地點欄註記「異物
    哽塞」、「急診病例」之護理紀錄欄及主訴欄記載「中午吃
    飯吃到一半疑似嗆到」、「八月八日一二四七／一三四０勤
    務紀錄」記載「清除口中異物」等，用以佐證被保險人是嗆
    到窒息死亡云云。惟前述記載皆屬上訴人庚○○○將吳安雄
    送醫時，向急救人員主動敘述說明並臆測之詞，急救人員只
    做紀錄並未判斷。吳安雄真正死亡原因是由到院後主治醫師
    董孟昇判斷，本件經主治醫師判斷後，明確判定被保險人是
    「呼吸衰竭」，而非「窒息」，依據死亡證明書上記載，被
    保險人是因呼吸衰竭致死，因事發突然，被保險人口中一定
    尚有食物來不及吞食，於急救時須先清除口中異物，亦屬當
    然之理，是以勤務紀錄記載，不足證明吳安雄係遭嗆到窒息
    死亡，況口中異物與嗆到窒息之二者事實間，無必然關係。
    且上訴人主張有利於己之事實，自應就被保險人因突發外來
    事故致死之事實，負舉證之責，然上訴人並未舉證證明被保
    險人係異物哽塞致死及舉證排除被保險人有因心臟病衰竭死
    亡之可能性。縱認本件為異物哽塞致死，惟本件按兩造簽訂
    之保險契約第五條約定：「被保險人於本契約有效期間內，
    因遭受意外傷害事故，致其身體蒙受傷害致殘廢或死亡時，
    依照本契約約定，給付保險金。前項所稱意外傷害事故，指
    非由疾病引起之外來突發意外事故」，既有「非由疾病引起
    之外來突發意外事故」之字句，而本件事故發生於吳安雄正
    常吃飯中，吃飯本身為可得預期之正常活動，並非出於意外
    ，食物進入氣管，乃屬自身內在之事實，無外來性、突發性
    、意外性可言，不符合意外傷害或死亡之原因說所採導致傷
    害或死亡之外界原因係出於意外之要件。依法院調閱之仁祥
    醫院函及台大醫院鑑定覆函表示：吳安雄經診斷確實患有心
    臟衰竭，其胸腔Ｘ光顯示心臟擴大，心電圖顯示心室肥大，
    心超音波檢查報告顯示其左心室功能不全，又吳安雄「到院
    時Lip發紺，臉潮紅」之現象，為心臟衰竭之疾病。吳安雄
    於仁祥醫院90年7月26日門診領取心臟衰竭用藥後，長達2
    年未定期服藥，因此，吳安雄可被合理懷疑其死亡是心臟衰
    竭所致，且證人董孟昇醫師亦證述不能排除吳安雄係心臟病
    死亡等語，資為抗辯。並答辯聲明：1.駁回對造之上訴。2.
    如受不利判決，願供擔保請准宣告免為假執行。
三、兩造不爭執事項：上訴人己○○與被上訴人訂立系爭保險契
    約，以伊父吳安雄為被保險人，保險金額300萬元，吳安雄
    於保險期間即92年8月8日中午吃飯中突然失去意識，經送醫
    院急救不治死亡，死亡原因按救護紀錄表、急診病歷之記載
    ，分別為「異物哽塞」或疑似嗆到致死，而依死亡證明書記
    載之死亡原因則為呼吸衰竭之事實，並有上訴人提出美商康
    健人壽保險證影本、長庚醫院死亡證明書影本、急診病歷影
    本、基隆市救護紀錄表影本、勤務紀錄表影本等可考（見原
    審卷第10至11、28至31頁），吳安雄到院時Lip發紺，臉潮
    紅。
四、查上訴人主張被保險人吳安雄於92年8月8日因午飯時嗆到難
    以呼吸，經送醫院急救不治死亡，死亡原因按救護紀錄表、
    急診病歷記載，應為異物哽塞意外而致死，被上訴人應依保
    險契約給付保險金300萬元及遲延利息，惟為被上訴人所否
    認，並以前詞置辯。是兩造所爭執者，厥為：被保險人吳安
    雄於92年8月8日中午吃飯時係因異物哽塞意外死亡，抑心臟
    衰竭病死或自然死亡？董孟昇醫師證言能否證明吳安雄是心
    臟衰竭致死？
五、查上訴人庚○○○即吳安雄配偶在原審陳述：「我發現時，
    就叫人打電話叫救護車，我家裡沒有其他人，我叫鄰居幫我
    打電話，我沒有處理過，我只有叫他．當時很緊張，所以就
    叫隔壁的人幫我叫救護車，事發時，約是十二點半，救護車
    來時是十二點四十分左右。」「原來我是在睡覺，我聽到碗
    掉到地上，我才發現出來看。」「沒有聽到咳嗽聲」等語（
    見原審卷第95頁證人筆錄）。證人林進譽即基隆市消防局急
    救人員到場急救，其在原審證述：「是一一九打電話來說有
    人異物哽塞，我到現場有看到飯粒在吳安雄的嘴巴裡... 我
    們幫他急救使用哈呣立克法清除他喉嚨的異物，讓他躺平
    ... 但我們發現在處理時，他已經失溫，體溫沒有了，對我
    們來說，認為已經沒有生命跡象了。」「在急救時是否已經
    死亡要由醫生認定，但我在處理時，他已經沒有呼吸、心跳
    、脈博、失溫。」等語（見原審卷第89頁證人筆錄）。準此
    ，於當日中午十二時三十分發覺吳安雄用餐中昏倒，至十二
    時四十分急救人員到場，吳安雄即已無生命現象。原審向長
    庚醫院函詢吳安雄當日就診情形，該院覆稱「吳安雄君於九
    十二年八月八日由一一九人員及其妻陪同送至本院急診，並
    由其妻代訴死者係於吃飯吃到一半突然失去意識，依病歷記
    載到院時已無自發性呼吸及心跳」等語，有該院九十三年六
    月八日函附原審卷可證（見原審卷第69頁），此與證人林進
    譽證述情形相符。
六、按異物哽塞係指人體呼吸道遭異物阻塞，其徵兆：如係部分
    哽塞則咳嗽、呼吸困難、呼吸有喘息聲、咳嗽無力、臉色發
    紫；如為完全哽塞：不能咳嗽、不能說話、不能呼吸、臉色
    發紫、意識消失、昏迷等情，須使用哈姆立克急救法急救（
    見原審第9、241-243頁卷附異物哽塞急救法）。吳安雄於本
    件事故發生前，（89年7月13日）患有充血性心臟衰竭之心
    臟病史，其於89年7月13日初診時即主述「呼吸困難」等語
    ，迄90年7月26日其在該醫院就診七次，其後迨事發時二年
    餘則未再門診治療，仁祥醫院並函覆原審說明「吳安雄於89
    年7月13日做心電圖檢查，確定病患冠狀動脈之疾病」等語
    ，有該院之吳安雄病歷摘要紀錄及答覆函可證（見原審卷第
    47、150-159頁、第190頁）。是吳安雄在92年8月8日當日中
    午吃飯時雖發生系爭保險事故，惟亦可能因未再服藥控制致
    心臟病發致食物未及下嚥而留存口中。吳安雄到院時口唇發
    紺、臉潮紅現象，亦與心臟衰竭致死之特徵不抵觸（見本院
    卷第76頁台大醫院函）。
七、上訴人主張吳安雄係因異物哽塞之意外死亡，係以基隆市救
    護紀錄表「發生地點」後方註記「異物梗塞」，長庚醫院急
    診病歷護理紀錄欄記載「一一九人員送院，中午吃飯吃到一
    半疑似嗆到」，基隆市消防局勤務紀錄記載「先以哈姆立克
    法清除部分口中異物」等為證（均見原審卷第28頁以下原證
    六）。然此與長庚醫院主治醫師董孟昇在死亡證明書上勾選
    死亡種類為「病死或自然死」，直接引起死亡原因為「呼吸
    衰竭」等情，並不相符。但依醫師法第十一條之一及醫療法
    施行細則第四十九條規定，死亡原因應由專業醫師親自檢驗
    屍體後才可認定，上開救護紀錄、護理紀錄、勤務紀錄均非
    專業人員檢驗屍體後所為無誤之記載，與董孟昇醫師之認定
    死亡原因歧異，尚難據以認定為異物哽塞致死之依據。證人
    董孟昇醫師在原審證述：送到當時沒有生命現象，沒有呼吸
    、心跳、血壓。因為病人來時就沒有呼吸，我判斷他是屬呼
    吸衰竭死亡。插管時沒有看到東西在喉嚨及氣管內。如果看
    到，我會記載。現在回想，如果吳的嘴巴內有大量的食物，
    我會記載，如果只有一、二粒飯粒，我已經記不清楚。（提
    示仁祥醫院心臟病就診紀錄表，問在做急救時，有無想到或
    參考家屬說明的心臟病史及意見？）家屬只有提到過去有高
    血壓，沒有講到心臟病的問題。「（問能不能判斷是心臟死
    亡？）這不能排除，我們也懷疑他可能是心臟病發死亡。（
    問是否可能是吃飯時突然噎而引發心臟病？）這不會引發心
    臟病，而是會引起呼吸道阻塞。（問是否有可能是異物哽塞
    而死亡？）因為插管時就會發現有無異物，但插管時沒有發
    現到。因為在喉嚨及嘴巴沒有發現食物而排除異物哽塞死亡
    之原因，如果會造成異物哽塞而死亡，應該不是一、二顆飯
    粒造成的。等語（見原審卷第252頁以下證人筆錄）。是依
    證人董孟昇所述，被保險人吳安雄於送醫時即已無生命現象
    ，而在急救插管時並沒有發現喉嚨及口中有食物，縱使氣管
    中有一、二顆飯粒亦不足以構成異物哽塞。原審將有關資料
    送請國立台灣大學醫學院附設醫院鑑定，據函覆，僅稱：依
    據仁祥醫院之病歷紀錄，．．．推測吳安雄患有心臟病．．
    ．無法判定吳安雄係心臟原因或其他原因致死，並建議請教
    董孟昇醫師以「呼吸衰竭」作為直接引起死亡之確實原因，
    並詢問其在為吳安雄進行氣管插管時，是否見到吳先生之喉
    咽部或氣管部內有食物殘留，可作為吳先生是否為異物哽塞
    致死之參考。有該院函附原審卷可考（見原審卷第193頁）
    。原審因而通知董孟昇到庭作證，而為上開排除吳安雄係因
    異物哽塞致死，懷疑係因心臟衰竭致死之證述。本院依上訴
    人所請兩次函詢國立台灣大學醫學院附設醫院，該院亦未確
    切敘明吳安雄之死因為異物哽塞所致，有該院二函可考（見
    本院卷第29、76頁）。
八、綜上所述，吳安雄事發到院時，嘴唇發紺、臉潮紅之現象，
    於心臟衰竭或異物哽塞致死，固然均可能出現，但吳安雄事
    發前有心臟病史，近二年來未門診服藥控制，已如前述，進
    而導致心臟衰竭致死，為合理論斷，反之，異物哽塞則乏佐
    證，上訴人之主張尚無可採，原審為其敗訴判決，核無違誤
    ，上訴意旨，仍執陳詞指摘原判決不當，聲明廢棄改判，為
    無理由，應駁回上訴。本件事證已明，兩造其餘攻擊防禦方
    法及所用證據，經斟酌後，認與判決結果不生影響，爰不逐
    一論列，附此敘明。
據上論結，本件上訴為無理由，依民事訴訟法第449條第1項、第
78條，判決如主文。
中　　華　　民　　國　　94　　年　　10　　月　　4 　　日
　　　　　　　　　民事第七庭審判長法　官  鄭三源
　　　　　　　　　　　　　　      法　官  黃嘉烈
　　　　　　　　　　　　　　      法　官  蘇瑞華
正本係照原本作成。
上訴人如不服本判決，應於收受送達後20日內向本院提出上訴書
狀，其未表明上訴理由者，應於提出上訴後20日內向本院補提理
由書狀（均須按他造當事人之人數附繕本）上訴時應提出委任律
師或具有律師資格之人之委任狀；委任有律師資格者，另應附具
律師資格證書及釋明委任人與受任人有民事訴訟法第466條之一
第一項但書或第二項（詳附註）所定關係之釋明文書影本。
中　　華　　民　　國　　94　　年　　10　　月　　4 　　日
　　　　　　　　　　　　　　　　　書記官  董曼華
附註：
民事訴訟法第四百六十六條之一（第一項、第二項）：
對於第二審判決上訴，上訴人應委任律師為訴訟代理人。但上訴
人或其他法定代理人具有律師資格者，不在此限。
上訴人之配偶、三親等內之血親、二親等內之姻親，或上訴人為
法人、中央或地方機關時，其所屬專任人員具有律師資格並經法
院認為適當者，亦得為第三審訴訟代理人。
